臺灣高雄地方法院民事判決　九十三年度訴字第八三二號
　　原　　　告　戊○○
　　訴訟代理人　許瑜容律師
　　　　　　　　楊靖儀律師
　　　　　　　　侯勝昌律師
　　被　　　告　丙○○
　　　　　　　　丁○○
　　　　　　　　甲○○
　　兼右二人　　乙○○
　　訴訟代理人
右當事人間請求返還價金等事件，經本院於民國九十三年六月九日言詞辯論終結，判
決如下
    主      文
原告之訴及假執行之聲請均駁回。
訴訟費用由原告負擔。
    事實及理由
一、原告起訴主張：緣被告之被繼承人即訴外人王明智於民國八十年九月十六日曾與
    原告簽訂買賣契約（下稱系爭契約），將其所有坐落於高雄縣鳥松鄉○○○段六
    八八地號土地乙筆（地目旱、面積○˙五○七三公頃、所有權為全部，下稱系爭
    土地），以新臺幣（下同）三百萬元之價額出賣予原告，原告並已依約給付全部
    價金，惟因系爭土地上有多座墳墓尚未遷移，訴外人王明智乃保證將於八十二年
    五月十五日前遷清，然該地迄今仍未遷清該諸墳墓，嗣訴外人王明智業於八十六
    年五月二十九日死亡，被告丙○○、丁○○、甲○○、乙○○均為其繼承人，且
    均未拋棄繼承，原告屢次催促被告應協同辦理系爭土地所有權移轉事宜，然其等
    均置之不理，原告乃先後於九十二年十二月十七日、九十三年二月十一日寄發律
    師函予被告，催告其等應於函到後一個月內與墓主協議將系爭土地上之墳墓遷離
    完畢以辦理所有權移轉登記等事宜，否則將逕行解除系爭契約等語，詎被告收函
    後仍置若罔聞，系爭買賣契約自已合法解除，原告爰依民法第二百五十四條、二
    百五十九條、第一百七十九條解除契約後回復原狀或不當得利之法律關係，請求
    被告應連帶給付原告三百萬元，及自起訴狀繕本送達之翌日即九十三年四月十七
    日起至清償日止，按年息百分之五計算之利息，並願供擔保請准宣告假執行。
二、被告則以：被告之被繼承人即訴外人王明智固與原告間有簽訂系爭契約，惟被告
    對系爭契約之簽訂過程及原告如何付款等事宜並不清楚，且訴外人王明智並未承
    諾要遷清墳墓，即被告自無處理遷墓事宜之義務而無可歸責之事由，原告自不得
    任意解除系爭契約等語置辯，並聲明：如主文所示。
三、經查，被告之被繼承人即訴外人王明智於上開時日與原告簽訂系爭買賣契約，將
    系爭土地以價金三百萬元出賣予原告，原告並已依約給付全部價金完畢，惟因該
    土地遲未辦理所有權移轉登記，原告乃於八十三年間聲請本院調解，經本院於同
    年一月三十一日以八十三年度鳳調字第一六二號成立調解，訴外人王明智同意將
    系爭土地所有權全部移轉登記予原告，詎其仍未辦妥移轉登記，嗣訴外人王明智
    於八十六年五月二十九日死亡，其繼承人除其中之五人已聲明拋棄繼承，並經本
    院以八十六年度繼字第五四二號准予備查外，其他未拋棄繼承權之繼承人即為本
    件被告丙○○、丁○○、甲○○、乙○○四人，又原告曾先後於九十二年十二月
    十七日、九十三年二月十一日寄發律師函予被告，催告其等應於函到後一個月內
    與墓主協議將系爭土地上之墳墓遷離完畢事宜，否則將逕行解除系爭契約等語，
    但迄今系爭土地仍登記於訴外人王明智名下，尚未辦理繼承登記或所有權移轉登
    記，且該土地上尚有七十四年間建造之墳墓乙座等事實，此有買賣契約書、律師
    函、掛號郵件收件回執及現場照片等件附卷可稽，復經本院依職權調閱八十三年
    度鳳調字第一六二號、八十六年度繼字第五四二號卷宗查核屬實，且為兩造所不
    爭執，自堪信為真正。
四、按契約當事人之一方遲延給付者，他方當事人得定相當期限催告其履行，如於期
    限內不履行時，得解除其契約。又因不可歸責於債務人之事由，致未為給付者，
    債務人不負遲延責任。民法第二百五十四條、第二百三十條分別定有明文。是民
    法第二百五十四條契約解除權之行使，須以未為給付之事由係可歸責於債務人者
    為前提，若未為給付之事由係不可歸責於債務人者，債權人即無從取得解除權。
    經查：
（一）被告之被繼承人王明智就系爭土地之移轉，是否負有先行遷清其上墳墓之義務
      ：
      原告與訴外人王明智就系爭土地所訂之買賣契約之附則原約定以：「本買賣土
      地因地上有墳墓尚未遷移，甲方（即訴外人王明智）須負責於民國八十二年五
      月十五日以前將該墳墓遷清」等語，是原告與訴外人王明智於上開時日簽訂系
      爭契約時，雙方固約定應由訴外人王明智負責遷清系爭土地上之全部墳墓，惟
      雙方嗣於八十三年間就系爭土地移轉所有權事宜經本院調解成立，則雙方間權
      利義務即應改以該調解之內容為準，惟前開調解內容僅約定：「一、相對人（
      即訴外人王明智）願將高雄縣鳥松鄉○○○段第六八八號旱地，面積○˙五○
      七三公頃，所有權全部，移轉登記予聲請人（即原告）。二、兩造間之土地買
      賣介紹費，各自負擔。三、調解費用各自負擔。」等語，其調解內容並未將遷
      清墳墓列為訴外人王明智應履行之義務之一，足認自調解成立後，訴外人王明
      智即不再負有遷清系爭土地上墳墓之義務。
（二）被告就系爭土地之移轉登記是否有可歸責之給付遲延事由：
      按「調解成立者，與訴訟上和解有同一之效力」，而「和解成立者，與確定判
      決有同一之效力」，又「下列登記由權利人或登記名義人單獨申請之：‧‧‧
      四、因法院拍定或判決確定之登記。次按私有農地所有權之移轉，其承受人以
      能自耕者為限，並不得移轉為共有」。又「耕地之使用，應符合區域計畫法或
      都市計畫法土地使用分區管制之相關法令規定，始得辦理所有權移轉登記。但
      因繼承或法院拍賣而移轉者，不在此限」，民事訴訟法第四百十六條第一項、
      第三百八十條第一項、土地登記規則第二十七條第四款、八十九年一月二十六
      日修正公布前之土地法第三十條第一項、同日修正公布後之農業發展條例第三
      十一條分別定有明文。是當事人持法院確定判決請求辦理所有權移轉登記固無
      庸檢附原所有權人之身分證明文件，亦無庸請求原所有權人之繼承人先行辦理
      繼承登記，即得依上開規定逕持確定判決辦理移轉登記，惟地政機關受理農地
      所有權人辦理所有權移轉登記，於農業發展條例及土地法修正前檢附自耕能力
      證明書及修正後檢附農業用地作農業使用證明書分別為修正前之土地法第三十
      條及修正後之農業發展條例第三十一條所規定，地政機關即可據以辦理所有權
      移轉登記（高雄縣仁武地政事務所九十一年十一月十二日、同年十二月二十日
      、九十二年九月十六日仁地所一字第０九一００一０一四一、0000000
      000、0000000000號等函附於本院九十年度訴字第三四五三號（
      一審）、臺灣高等法院高雄分院九十二年度上字第一二三號（二審）卷宗參照
      ，見該一審卷宗第九十、一０七頁，二審卷宗第九六頁），易言之，當事人持
      調解筆錄向地政機關辦理「耕地」之所有權移轉登記事宜，於八十九年一月二
      十七日以前另須檢附承受人自耕能力證明書，而於八十九年一月二十八日以後
      ，責改為另須檢附該筆耕地農業用地作農業使用證明書始得辦理。查系爭土地
      為旱地目之土地，而屬農業發展條例第三條第一項第十一款所規定之耕地，此
      有土地登記謄本乙份在卷可稽，而原告早於八十年九月間即具自耕農身分，且
      於八十八年九月二十日亦已取得高雄縣鳥松鄉公所所出具其就系爭土地之自耕
      能力證明書乙節，此有原告戶口名簿附於本院八十七年度重訴字第二九四號卷
      宗（見該卷宗第五六頁）及農地承受（出租）人自耕能力證明書附於臺灣高等
      法院高雄分院九十二年度上字第一二三號卷宗（見該卷宗第一０六頁）可憑，
      是自原告與訴外人王明智於八十三年間調解成立之時起至土地法等法律修正前
      即八十九年一月二十七日止之期間，原告既具備自耕農之身分，且已取得就系
      爭土地具有自耕能力之證明書，其即得併持該調解筆錄逕向該管地政機關辦理
      系爭土地所有權移轉登記，且無庸檢附原所有權人即訴外人王明智之身分證明
      文件或協同訴外人王明智一併辦理，復無庸請求訴外人王明智之繼承人即本件
      被告先行辦理繼承即得為之，其卻無正當理由遲未辦理，則該段期間內系爭土
      地之所以遲未辦妥所有權移轉登記，自應係可歸責於債權人即原告，而非可歸
      責於訴外人王明智或其繼承人即被告之遲延，至自八十九年一月二十八日起迄
      今，因農業發展條例及土地法之修正，系爭土地所有權之移轉登記，已改為須
      另檢附該土地農業用地作農業使用證明書始得辦理，惟系爭土地因其尚有七十
      四年間建造之墳墓乙座，依農業用地作農業使用證明核發注意事項第六項規定
      ，高雄縣鳥松鄉公所乃拒絕核發農業用地作農業使用證明書，此亦有該所九十
      二年一月十四日鳥鄉建字第○九二○○○○五三二號函、九十二年三月五日鳥
      鄉建字第○九二○○○二九九一號函附於本院九十年度訴字第三四五三號卷宗
      可憑（見該卷宗第一一三、一三二頁），是系爭土地於此後雖因無法核發農業
      用地作農業使用證明書而無從辦理所有權移轉登記，然此為法律修改受限於法
      律規定所致，其未能移轉登記仍非屬可歸責於被告之事由以致，是被告暨其被
      繼承人王明智於系爭土地之未為移轉，自無有可歸責於其等之事由甚明。
  綜上所述，訴外人王明智及其繼承人即被告就系爭買賣已無遷清所有墳墓之義務，
  而原告於土地法八十九年一月二十六日修正公布前原已取得自耕農身分及就系爭土
  地之自耕能力證明書而本得併持本院上開調解筆錄自行辦理所有權移轉登記事宜，
  因系爭土地上仍墳墓乙座而無法核發農業用地作農業使用證明書致無從辦理所有權
  移轉登記，惟此係法律修改以致無法歸責於被告，是系爭土地迄今未辦妥所有權移
  轉登記，實非可歸責於被告，則揆諸首開法條及說明，原告自未取得系爭契約之解
  除權，其片面主張解除契約自為無據，是原告既未合法解除系爭契約，其即無從依
  解除契約後回復原狀或不當得利之法律關係請求被告連帶返還已收取之價金三百萬
  元及其利息，從而，原告主張依解除契約後回復原狀或不當得利之法律關係，請求
  被告應連帶給付三百萬元及自九十年七月十九日起至清償日止，按年息百分之五計
  算之利息均無理由而應予駁回，而原告之訴既經駁回，其假執行之聲請因失所附麗
  ，應併予駁回。
五、本件事證已臻明確，兩造其餘攻擊防禦方法及舉證，核於判決結果不生影響，爰
    不一一論斷，附此敘明。
六、結論：本件原告之訴為無理由，依民事訴訟法第七十八條，判決如主文。
中　　　華　　　民　　　國　　九十三　　年　　　六　　　月　　 三十　 　日
                              臺灣高雄地方法院民事第五庭
~B法　　　官　何悅芳
右為正本係照原本作成。
如不服本判決，應於送達後廿日內，向本院提出上訴狀並表明上訴理由，如於本
判決宣示後送達前提起上訴者，應於判決送達後十日內補提上訴理由書（須附繕本）。
中　　　華　　　民　　　國　　九十三　　年　　　七　　　月　　 一　 　日
~B法院書記官　楊明月
